臺灣高等法院臺南分院刑事裁定
111年度毒抗字第142號
抗  告  人  王茂昌



選任辯護人  彭大勇律師
            林士龍律師
            郭栢浚律師
上列抗告人因強制戒治案件（臺灣臺南地方檢察署110年度撤緩
毒偵緝字第26號、111年度聲戒字第17號），不服臺灣臺南地方
法院中華民國111年1月22日111年度毒聲字第77號裁定，提起抗
告，本院裁定如下：
    主  文
抗告駁回。
    理  由
一、抗告意旨略以：㈠抗告人甲○○並不否認施用第一級、第二級
    毒品，然抗告人於觀察、勒戒期間積極悔悟，努力戒除毒癮
    ，對於各項勒戒措施，均一一遵守，並無機會再接觸毒品，
    每日均作息正常，對毒品產生抗拒力，克服心理、生理上對
    毒品之需求，而無再繼續施用毒品之傾向。㈡、抗告人對於
    有無繼續施用毒品傾向證明書、有無繼續施用毒品傾向評估
    紀錄表甚為質疑，其中毒品犯罪相關司法紀錄部分，將入所
    前情形予以計分，靜態因子達35分，此部分屬於入所前之紀
    錄，以此作為評斷有無繼續施用傾向之理由，依據為何，法
    源為何，且靜態因子中有抽菸項目，計算2分，與施用毒品
    何關。㈢抗告人有施用多種毒品反應加計10分，卻又在物質
    使用欄位認定有多種毒品使用，重複評斷同一客觀事實，顯
    然不公平，違反法律不重複評價原則。㈣原審並未傳訊抗告
    人瞭解評估相關情況，形式審查後即准許強制戒治，裁定實
    屬未當。㈤抗告人雖施用海洛因、甲基安非他命，但並未成
    癮過深，距其前次施用毒品已達10年以上，情況輕微，理應
    在觀察、勒戒階段評估為無繼續施用傾向，卻評估為有繼續
    施用之傾向，評估分數是否客觀，尚值懷疑。㈥抗告人因為
    兼職擔任臨時工而多加2分，與繼續施用毒品傾向有何關系
    ，且在臨床綜合評估中，評為中度而加4分，標準何在等語
    。
二、觀察、勒戒後，檢察官或少年法院（地方法院少年法庭）依
    據勒戒處所之陳報，認受觀察、勒戒人無繼續施用毒品傾向
    者，應即釋放，並為不起訴之處分或不付審理之裁定；認受
    觀察、勒戒人有繼續施用毒品傾向者，檢察官應聲請法院裁
    定或由少年法院（地方法院少年法庭）裁定令入戒治處所強
    制戒治，其期間為6個月以上，至無繼續強制戒治之必要為
    止，但最長不得逾1年，毒品危害防制條例第20條第2項定有
    明文。勒戒處所應注意觀察受觀察、勒戒人在所情形，經醫
    師研判其有或無繼續施用毒品傾向後，至遲應於觀察、勒戒
    期滿之15日前，陳報該管檢察官或少年法院（庭），觀察勒
    戒處分執行條例第8條第1項亦定有明文。依據上開規定，受
    觀察、勒戒人有無繼續施用毒品之傾向，係由醫師研判。而
    關於有無繼續施用毒品傾向之評估標準，法務部已於110年3
    月26日以法矯字第11006001760號函修正頒布「有無繼續施
    用毒品傾向評估標準紀錄表」、「有無繼續施用毒品傾向評
    估標準評分說明手冊」，經查：　　
㈠、抗告人合於毒品危害防制條例第20條第1項、第3項所規定，3
    年後再犯應再予觀察、勒戒要件，有臺灣高等法院被告前案
    紀錄表可查，而109年1月15日修正公布、同年7月15日施行
    之毒品危害防制條例第20條第3項規定，犯第10條之罪於觀
    察、勒戒或強制戒治執行完畢釋放後，3年後再犯第10條之
    罪者，適用本條前2項之規定。上開所謂「3年後再犯」，只
    要本次再犯（不論修正施行前、後）距最近1次觀察、勒戒
    或強制戒治執行完畢釋放，已逾3年者，即該當之，不因其
    間有無犯第10條之罪經起訴、判刑或執行而受影響，為最高
    法院大法庭109年度台上大字第3826號裁定闡述明確，本件
    抗告人雖曾經執行觀察、勒戒及強制戒治，嗣並因施用毒品
    案件經判刑確定並執行完畢，然因上開強制戒治執行完畢日
    期距離本次再犯已達3年以上，自仍有毒品危害防制條例第2
    0條第1項、第3項規定之適用。　　
㈡、觀察勒戒之執行主管機關為行政院法務部，依毒品危害防制
    條例第29條、施行細則第12條規定，授權其制定「有無繼續
    施用毒品傾向評估標準」，配合毒品危害防制條例第20條、
    第24條規定修正，及最高法院刑事大法庭109年度台上大字
    第3826號裁定見解，法務部於行政院衛生福利部及相關專家
    學者協助研修下，修正「有無繼續施用毒品傾向評估標準評
    分說明手冊」及「有無繼續施用毒品傾向評估標準紀錄表」
    ，於110年3月26日生效，依修正後「有無繼續施用毒品傾向
    評估標準紀錄表」係以前科紀錄與行為表現、臨床評估、社
    會穩定度三項合併計算分數，評估總分在60分（含）以上，
    為「有繼續施用毒品傾向」，其評估之主體為醫師，並非法
    院，法院對於醫師本於專業之評估，除明顯與卷內證據相違
    背外，仍應予以尊重，此乃因強制戒治屬保安處分，性質上
    為戒除毒品之手段，並非刑罰之處罰手段，該評估標準係適
    用一致性、普遍性、客觀性適用，以符合公平原則。
㈢、抗告人經法務部矯正署臺南看守所附設勒戒處所評估後，認
    為有繼續施用之傾向，此為抗告人之有無繼續施用毒品傾向
    證明書及評估標準紀錄表所載明，上開評估方式乃依據法務
    部於110年3月26日以法矯字第11006001760號函所修正頒布
    之「有無繼續施用毒品傾向評估標準紀錄表」、「有無繼續
    施用毒品傾向評估標準評分說明手冊」，其內容略以：前科
    紀錄行為共計35分（分別為毒品犯罪相關司法紀錄：上限10
    分；首次毒品犯罪年齡20歲以下：10分；其他犯罪相關紀錄
    ：10分；入所時尿液檢驗1種毒品反應：5分），臨床評估共
    計26分（分別為多重毒品濫用，海洛因、安非他命：10分；
    合法物質濫用，菸：2分；使用年數超過1年：10分；臨床綜
    合評估：中度，4分），社會穩定度為2分（兼職工作），以
    上合計為63分，應評估為有繼續施用毒品之傾向，核其上開
    內容，並無違反卷內證據資料之處。其中毒品犯罪相關紀錄
    ，每筆5分，抗告人毒品犯罪相關紀錄超過2筆以上（臺灣臺
    南地方法院98年度簡字第2578號、第2682號等），加計上限
    10分，已與修正前有無繼續施用毒品傾向評估標準紀錄表採
    取累計加分之方式有別，對受評估人而言更為有利。其他犯
    罪紀錄每筆2分，加計上限10分（依序為臺灣臺南地方法院8
    5年度易字第2159號賭博案件、86年度易字第1391號違反槍
    砲彈藥刀械管制條例、95年度訴字第478號恐嚇取財案件、9
    5年度簡字第2299號詐欺取財案件、臺灣高雄地方法院92年
    度訴緝字第57號偽造有價證券案件等）。首次施用毒品年齡
    20歲以下，經臺灣臺南地方法院以85年度訴字第1426號案件
    判刑確定，以上均核無不合。至於其餘臨床評估、社會穩定
    度評估事項，因強制戒治屬於治療性質之保安處分，目的重
    在治療而非處罰，因而關於是否有繼續施用之傾向，並非單
    以犯罪前科紀錄為衡定標準，仍應參酌醫療專業人員之評估
    意見，此所以觀察勒戒處分執行條例第8條第1項規定，應由
    醫師研判有無繼續施用毒品傾向，再由檢察官聲請法院裁定
    強制戒治，本件既經醫師綜合被吿前科紀錄與行為表現、臨
    床評估等因素（含抗告意旨所指臨床綜合評估中度、合法物
    質濫用1種各項），認為抗告人有繼續施用之傾向，其評估
    與卷內證據又無不合之處，自得作為法院裁定是否強制戒治
    之依據。
㈢、抗告意旨不顧「有無繼續施用毒品傾向評估標準紀錄表」、
    「有無繼續施用毒品傾向評估標準評分說明手冊」為法務部
    依法律授權所訂定之統一適用標準，並非針對個案所設之評
    估標準，徒憑己意指摘評估標準不當，本無可採，抗告意旨
    又以自我之判斷，認為其應已無繼續施用傾向，而認為經醫
    師評估之結果有所違誤，其出於主觀之意願而認為已無強制
    戒治之必要，當屬無據。至於抗告意旨稱，多重毒品濫用部
    分，重複計分，然依有無繼續施用毒品傾向評估標準紀錄表
    之記載，於前科紀錄與行為表現中，係以「入所時尿液毒品
    檢驗1種毒品反應」加計5分，臨床評估部分，則為多重毒品
    濫用：海洛因、安非他命，加計10分，並無何重複計分之情
    況。而強制戒治為保安處分，並非刑罰措施，抗告人施用毒
    品或其他司法前科紀錄，僅為評估項目之一，各該前科紀錄
    雖分別經執行完畢，然本件係因抗告人另再有施用毒品之犯
    行，因而啟動後續觀察勒戒、強制戒治等保安處分程序，並
    非以抗告人已執行完畢之犯行，另外再為其他不利處分，此
    與一事不二罰原則並無關連。至於抗告意指摘原審法院未傳
    喚開庭而形式審查部分，亦係誤解保安處分非刑罰，法院之
    審理程序自有不同，毒品危害防制條例並未規定就聲請強制
    處分程序應以直接審理或言詞辯論之程序為之，而抗告人於
    抗告程序以抗告狀載明其認為不應受強制戒治之理由，並委
    由辯護人提出辯護書狀，其陳述意見權於抗告程序中已獲得
    補足，本院考量其抗告意旨及辯護書狀所陳述之意見後，認
    為原裁定並無違誤之處，其抗告為無理由。
三、綜上，本件已適用110年3月26日修正頒布之「有無繼續施用
    毒品傾向評估標準紀錄表」、「有無繼續施用毒品傾向評估
    標準評分說明手冊」進行評估，原裁定參酌評估意見後，依
    毒品危害防制條例第20條第2項後段、第3項（原裁定漏引）
    規定，裁定令抗告人入戒治處所強制戒治，期間為6個月以
    上，至無繼續強制戒治之必要為止，最長不得逾1年，核無
    違誤，抗告人之抗告為無理由，應予駁回。
四、應適用之法律：刑事訴訟法第412條。　　
中　　華　　民　　國　　111 　年　　2 　　月　　25　　日
                  刑事第一庭    審判長法　官  楊清安
                                      法　官  陳顯榮
                                      法　官  蕭于哲
以上正本證明與原本無異。
不得再抗告。
　　　　　　　　　　　　　　　　　　　書記官  鄭信邦
中　　華　　民　　國　　111 　年　　2 　　月　　25　　日